【裁判字號】    95,台上,521
【裁判日期】    950323
【裁判案由】    給付租金
【裁判全文】
最高法院民事判決              九十五年度台上字第五二一號
    上  訴  人  甲○○
    訴訟代理人  阮祺祥律師
    被  上訴人  乙○○
                丙○○
                        25弄.
                丁○○
上列當事人間請求給付租金事件，上訴人對於中華民國九十三年
十一月二日台灣高等法院第二審判決（九十三年度上字第二八三
號），提起上訴，本院判決如下：
    主  文
原判決廢棄，發回台灣高等法院。
    理  由
本件被上訴人主張：坐落台北縣新莊市○○段頭前小段七八一之
五地號土地（嗣分割增同小段七八一之三七地號，下稱系爭土地
），原為被上訴人乙○○與上訴人之先父王進財所有，王進財生
前即同意將系爭土地臨近訴外人王塗水所有同小段七八一之六地
號土地部分之六百坪移轉所有權登記予訴外人王塗水，並交付王
塗水管領。上訴人為在系爭土地上興建果菜市場，於民國七十五
年十月二十七日與王塗水簽定協議書，承租王塗水已管領之六百
坪部分土地。嗣上訴人為使用系爭土地之全部，乃於八十年四月
二十三日，就系爭土地扣除已交由王塗水管領之其餘部分，依乙
○○之所有權應有部分二分之一，與其簽訂土地租賃契約書，約
定租賃期限溯自八十年二月十六日起至八十一年二月十五日止為
期一年，每月租金新台幣（下同）七萬八千六百四十元。嗣於八
十二年四月二十八日訂立之租賃契約期限屆滿後，上訴人仍繼續
使用系爭土地，並將租金按時匯入乙○○在台北縣新莊市農會（
下稱新莊農會）之帳戶，歷年租金並有調整，迄至九十年四月間
，每月租金已調為十六萬元。惟上訴人自九十年八月份起，迄至
九十一年十二月底止，即未再給付租金。而系爭土地中應移轉而
未移轉登記予王塗水部分，經王塗水訴請法院判命乙○○與上訴
人應將系爭土地所有權應有部分各二千分之三九九移轉登記予王
塗水，乙○○部分業經確定在案，並依確定判決於八十年十一月
二十一日辦理所有權移轉登記完畢。乙○○尚餘二千分之六０一
，亦已於九十一年十月十四日以買賣為原因移轉登記予被上訴人
丙○○、及丁○○各二千分之三三四、二千分之二六七。上訴人
所積欠之租金，於乙○○將尚餘應有部分移轉登記予丙○○、及
丁○○後，即應由丙○○、及丁○○受領。為此，本於租賃契約
租金給付請求權之法律關係，求為命上訴人給付乙○○二百三十
萬七千零九十七元、丙○○二十二萬九千四百六十七元、丁○○
十八萬三千四百三十六元，及均自起訴狀繕本送達翌日起算週年
利率百分之五利息之判決。
上訴人則以：被上訴人乙○○與伊先父王進財生前並未同意將系
爭土地中之六百坪，移轉予訴外人王塗水，亦未交其管領，查系
爭土地臨近同小段七八一之六地號，於七十五年五月三十日之前
即已興建門牌號碼台北縣新莊市○○路二一八、二一六號之地上
建物，分屬乙○○及伊所有，足證該部分土地在此之前即由伊及
乙○○管領使用。又租賃契約之標的，限於「物」，而不及於「
權利」。乙○○係出租其應有部分，租賃契約是否合法成立，尚
有疑義。被上訴人未就租賃之標的及其實際位置舉證證明，其請
求亦無理由。被上訴人請求之依據，似為其所提土地租賃契約書
，惟該契約書所訂之租賃期間早已屆滿，是否可據為請求，亦有
疑義。另依乙○○九十年九月二十六日所發存證信函所載內容，
可見乙○○至九十年九月二十六日，尚否認其與伊間有租賃關係
，足證被上訴人依租賃關係或類推租賃關係請求，均無理由。如
認伊與乙○○間有租賃關係存在，然依乙○○九十年八月二十五
日存證信函及所附不動產點交切結書（下稱切結書），均已明白
表示系爭土地租賃等權利，自九十年七月一日起已讓與丙○○，
並因通知伊而生效，乙○○及丁○○即無權請求。又依乙○○所
提土地租賃契約書所載租賃標的雖為七八一之五地號內三百四十
一坪，惟雙方之真意，仍係乙○○就七八一之五地號土地所有權
應有部分二分之一（約七百五十一坪），租賃標的既為乙○○持
分土地全部（約七百五十一坪），並以此基準計算租金十六萬元
，乙○○已將部分持分移轉三百坪予訴外人王塗水，自不能再以
每月十六萬元計算本件租金數額。何況，上開租賃關係為不定期
且未經公證，依民法第四百二十五條之規定，伊與丙○○、丁○
○間亦無租賃關係存在，丙○○、丁○○向伊請求給付租金，亦
無依據等語，資為抗辯。
原審維持第一審所為上訴人敗訴之判決，駁回其上訴，無非以：
訴外人王塗水訴請被上訴人乙○○及上訴人將系爭土地所有權應
有部分各二千分之三九九移轉登記，業經法院於八十年十月八日
判決乙○○敗訴確定，乙○○並據以移轉登記予王塗水，所餘二
千分之六０一，亦已於九十一年十月十四日以買賣為原因移轉登
記予丙○○、及丁○○各二千分之三三四、二千分之二六七；而
王塗水基於租賃關係給付租金請求權及返還不當得利不請求權之
法律關係，訴請上訴人給付租金及相當於租金之不當得利，亦經
法院判決王塗水勝訴確定等事實，為上訴人所不爭執，並有歷審
民事判決、判決確定證明書（影本）及系爭土地登記謄本足稽。
被上訴人以前經確定判決之結果為基礎，為本件訴訟之攻擊方法
之主張，上訴人應受前揭確定判決之拘束，非得與該確定判決意
旨為相反之抗辯。乙○○於八十年四月二十三日與上訴人訂立土
地租賃契約書，租期自八十年二月十六日起至八十一年二月十五
日止，租金每月為七萬八千六百四十元；復於八十二年四月二十
八日與上訴人訂立土地租賃契約書，租期自八十二年二月十六日
起至八十三年二月十五日止，租金每月為十二萬元；租期屆滿後
，未另訂新約，上訴人仍繼續占有、使用系爭土地至九十一年十
二月底，期間至九十年七月底止，均將租金按時匯入乙○○在新
莊農會之帳戶內，自九十年四月起租金調高至每月十六萬元，上
訴人自九十年八月起即未給付租金等事實，為兩造所不爭執。上
訴人與乙○○間就系爭土地成立之租賃契約，自八十三年二月十
六日起，視為不定期限之租賃契約。上訴人與乙○○所簽訂前揭
土地租賃契約書，雖未指出乙○○所出租土地之特定位置，惟上
訴人係以租賃之名向乙○○取得占有、使用系爭土地（不含已交
付王塗水管領部分）之權利，參酌乙○○於訴外人王塗水訴請上
訴人給付租金訴訟中所證內容，堪認上訴人與乙○○非就系爭土
地之特定位置成立租賃契約，係應有部分之權利租賃，而權利租
賃觀諸民法新增四百六十三條之一之規定，自為法律所允許，上
訴人爭執前揭土地租賃契約之合法性，並無足採。民法第四百二
十五條第一項規定，於未經公證之不動產租賃契約，其期限逾五
年或未定期限者，固不適用之，惟依民法債編施行法第一條所為
法律不溯及既往之規定，上開規定不適用於本件上訴人與乙○○
間已視為不定期限之租賃契約，上訴人抗辯丙○○、丁○○不得
繼受乙○○成為本件不定期租賃契約之當事人，自無可採。依乙
○○與上訴人於八十年四月二十三日及八十二年四月二十八日訂
立之土地租賃契約書第一條（土地所在及範圍）及第三條（租金
）之約定，對照被上訴人主張之事實，上訴人與乙○○共有系爭
土地面積為四、九七一平方公尺（分割前），折合一、五０三‧
七二七五坪，扣除前述六百坪，尚餘九０三‧七二七五坪，乙○
○應有部分二分之一為四五二坪，換算每坪租金為二百六十五元
，與八十年四月二十三日所簽訂土地租賃契約書相較，每坪調高
三十四元；如依上訴人抗辯包括前述六百坪計算，每坪租金則為
一百六十元，每坪租金不增反降，且相差達七十元，參酌上訴人
不爭執往後逐年調漲租金，迄至九十年四月間已調漲至每月十六
萬元之事實，足信被上訴人主張所出租之土地不包括已交付予訴
外人王塗水六百坪之土地為真實。又查乙○○於九十年九月二十
六日發給上訴人之存證信函，旨在通知其對於系爭土地應有部分
之權利讓與丙○○（當時尚未辦妥移轉登記）之事實，請上訴人
出面與丙○○就系爭土地協議分管事宜或另訂新租約，並無拋棄
其租金請求權之意思，況上訴人並未出面與丙○○另訂新租約，
上訴人抗辯乙○○已無權請求云云，並無可取。從而，被上訴人
主張以乙○○就系爭土地之應有部分，移轉登記予丙○○、丁○
○之日，為其等請求上訴人給付租金之時點，即自九十年八月一
日至九十一年十月十三日止，由乙○○請求；自九十一年十月十
四日以後，由丙○○、丁○○按其等應有部分請求，即屬有據，
應予准許等詞，為其判斷之基礎。
惟按出租人於租賃物交付後，承租人占有中，縱將其所有權讓與
第三人，其租賃契約，對於受讓人仍繼續存在；固為民法第四百
二十五條第一項所明定。但同條第二項復規定：前項規定，於未
經公證之不動產租賃契約，其期限逾五年或未定期限者，不適用
之。此項規定雖於八十八年四月二十一日修正公布（八十九年五
月五日施行），依債編施行法第一條後段規定，固無溯及既往之
效力。但上開規定，旨在以出租人出租後「讓與」租賃物所有權
所生之法律關係為規範內容，寓有保障承租人及受讓人之意義。
因此，不論在上開規定修正施行前、後成立之不定期租賃契約，
苟在修正施行後出租人有「讓與」租賃物所有權之情形，即有該
條第二項規定之適用，非謂在修正施行前成立之未定期限租賃契
約，在修正施行後出租人有「讓與」租賃物所有權之情形，仍不
適用該條第二項之規定。查上訴人與乙○○成立之系爭土地租賃
契約，自八十三年二月十六日起，已視為不定期限之租賃契，而
丙○○、丁○○則於九十一年十月十四日分別以買賣為原因自乙
○○受讓應有部分各二千分之三三四、二千分之二六七登記之事
實，為原審所認定，足見乙○○讓與系爭土地應有部分予丙○○
及丁○○時，已在民法上開規定修正施行後，能否因該不定期限
之租賃契約始於八十三年二月十六日，即謂無民法第四百二十五
條第二項規定之適用，進而認丙○○及丁○○仍得依該條第一項
規定主張受讓人之權利？此與丙○○及丁○○是否得以受讓出租
人之地位為本件請求，所關頗切，已非無詳為研求之餘地。次按
解釋契約，固須探求當事人立約時之真意，不能拘泥於契約之文
字，但契約文字業已表示當事人真意，無須別事探求者，即不得
反捨契約文字而更為曲解（本院十七年上字第一一一八號判例參
照）。查上訴人於第一審及原審一再主張乙○○於九十年八月二
十五日所發存證信函及其附件切結書，均已明白表示系爭土地租
賃等權利，自九十年七月一日起已讓與丙○○，並因通知伊而生
效（見一審訴字卷第一四０頁；二審卷第一六、七九－八０頁）
，復提出上開書函為證（見一審訴字卷第一四九－一五二頁）。
依上開存證信函所載：「……本人（指乙○○）所有土地座落新
莊市○○段頭前小段７８１－５、７８１－３７地號土地及地上
物……業已出賣『丙○○』君，惟土地所有權仍暫時以本人名義
登記，實際上土地所有權及地上物所有權、使用、管理權已於…
…九十年七月一日『點交』與丙○○……本人放棄行使本案土地
及地上物一切權利，並將本案土地及地上物之所有權利『移轉』
與丙○○行使之。……九十年七月一日起，土地及地上物『租金
』即由丙○○收取，請台端（指上訴人）務必配合『丙○○』行
使收取租金之權利……。」而該存證信函所附切結書復載明斯旨
。上開存證信函若係乙○○將對上訴人之租金請求權讓與丙○○
之通知，而上訴人復已收受該通知，則依民法第二百九十七條第
一項前段規定，即已對上訴人發生效力。果爾，乙○○及丁○○
對上訴人是否仍有租金請求權？丙○○是否仍得依原主張之法律
關係為請求？均非無疑。原審既不採上訴人提出攸關被上訴人之
請求有無理由之上開存證信函及切結書，復未於判決中敘明不採
之理由，非無判決不備理由之違誤。上訴論旨，執以指摘原判決
為不當，求予廢棄，不能認為無理由。
據上論結，本件上訴為有理由。依民事訴訟法第四百七十七條第
一項、第四百七十八條第二項，判決如主文。
中    華    民    國  九十五  年    三    月  二十三  日
                      最高法院民事第八庭
                          審判長法官  朱  建  男
                                法官  顏  南  全
                                法官  許  澍  林
                                法官  鄭  傑  夫
                                法官  蘇  清  恭
      本件正本證明與原本無異
                                      書  記  官
中    華    民    國  九十五  年    四    月    七    日
                                                      Ｔ


司法院資訊處製作；財團法人民間司法改革基金會備份。
